【裁判字號】    95,家抗,35
【裁判日期】    950703
【裁判案由】    指定親屬會議成員
【裁判全文】
臺灣臺北地方法院民事裁定              95年度家抗字第35號
抗  告  人  丁○○
            乙○○
相  對  人  臺灣土地銀行股份有限公司
法定代理人  張義雄
非訟代理人  甲○○
上列當事人間聲請指定親屬會議成員事件，抗告人對於民國95年
2 月27日本院95年度家聲字第67號第一審裁定提起抗告，本院裁
定如下：
    主        文
抗告駁回。
抗告費用新臺幣壹仟元由抗告人負擔。
    理        由
一、相對人在原審以：相對人係被繼承人丙○○之債權人，為利
    害關係人，依民法第1129條之規定有權召開親屬會議，而被
    繼承人丙○○僅有邱福川（兄）、邱福元（兄）、楊邱素琴
    （姐）為民法第1131條所定親屬會議會員，尚有未足，爰依
    民法第1132條規定，向原審聲請指定親屬會議成員，經原審
    裁定指定邱福川、邱福元、楊邱素琴、及抗告人丁○○、乙○○為被繼承人丙○○之親屬會議會員。
二、抗告意旨略以：抗告人考量被繼承人丙○○之負債而辦理拋
    棄繼承，對於被繼承人丙○○身後一切事情，抗告人均無意
    再為處理，故指定抗告人擔任被繼承人丙○○之親屬會議會
    員並無意義。又被繼承人丙○○既無財產，自無設立遺產管
    理人之必要。另被繼承人丙○○既已死亡，被繼承人丙○○
    自不可為當事人，原裁定竟列其為當事人，且命「聲請費用
    由禁治產人負擔」，抗告人不解其意。爰依法提出抗告，請
    求廢棄原裁定云云。
三、按抗告法院認抗告為不合法或無理由者，應為駁回抗告之裁
    定（非訟事件法第46條準用民事訴訟法第492 條第1 項、第
    495條之1第1項、第449條第1項 規定參照）。
四、次按親屬會議以會員5 人組織之；親屬會議會員，應就禁治
    產人之左列親屬與順序定之：1.直系血親尊親屬，2.三親等
    內旁系血親尊親屬，3.四親等內之同輩血親，民法第1130
    條、第1131條第1 項定有明文。復按無民法第1131條規定之
    親屬，或親屬不足法定人數時，法院得因當事人、法定代理
    人或其他利害關係人等有召集權人之聲請，於其他親屬中指
    定之，此觀同法第1132條第1 項、第1129條規定自明。
五、經查：
（一）查相對人係被繼承人丙○○之債權人，被繼承人丙○○於
      94 年4月30日死亡，其配偶即抗告人丁○○、子即抗告人
      乙○○與案外人邱柏森、兄弟姊妹即案外人邱福川、邱福
      元、楊邱素琴均拋棄繼承，並經本院於同年10月6 日准予
      備查在案，而除邱福川、邱福元、楊邱素琴外，被繼承人
      丙○○並無其他民法第1131條所定之法定親屬會議會員，
      此有抗告人與邱柏森之戶籍謄本、被繼承人丙○○之除戶
      戶籍謄本、繼承系統表、本院94年10月6 日函、中長期放
      款借據附卷可稽，自堪信為真實。
（二）次查被繼承人丙○○除有依民法第1131條第1 項規定之親
      屬會議會員人邱福川、邱福元、楊邱素琴三人外，並無直
      系血親尊親屬及三親等內旁系血親尊親屬，不足法定人數
      。爰審酌選任之親屬會議會員以與被繼承人丙○○有親等
      較近之親屬關係者為宜，故原審指定抗告人為被繼承人丙○○之親屬會議會員，於法有據。
（三）至抗告人辯稱：業已辦理拋棄繼承，抗告人均無意再處理
      被繼承人丙○○之事。又被繼承人丙○○既無財產，自無
      設立遺產管理人之必要。另被繼承人丙○○既已死亡，原
      裁定竟列其為當事人，且命「聲請費用由禁治產人負擔」
      ，抗告人不解其意云云。然查：
    １、抗告人雖已拋棄繼承，即放棄其對被繼承人丙○○遺產
        （含財產、負債）之一切權利、義務（民法第1148條規
        定參照），惟按親屬之為親屬會議之會員，為其他親屬
        而開會及議決，係本於親屬關係之私法的、且公益的權
        利，同時亦係義務（戴炎輝、戴東雄，親屬法，第583
        頁參照），抗告人不得以其無意願為由拒卻擔任被繼承
        人丙○○之親屬會議會員。
    ２、本件乃有關指定被繼承人丙○○之親屬會議會員事件，
        並非指定被繼承人丙○○之遺產管理人事件，是抗告人
        辯稱：被繼承人丙○○既無財產，自無設立遺產管理人
        之必要云云，容有誤會。
    ３、原裁定固將被繼承人丙○○列於裁定當事人欄內，惟此
        乃註明本件係屬與被繼承人丙○○有關之案件，非謂被
        繼承人丙○○即為本件當事人之意，抗告人此部分所辯
        顯有未洽。
    ４、按為遺產聲請法院指定親屬會議會員事件，聲請為有理
        由時，程序費用由遺產負擔，非訟事件法第159 條第3
        項定有明文。查本件指定親屬會議會員事件，經核為有
        理由，揆諸前揭規定，程序費用即應由被繼承人丙○○
        之遺產負擔。至原審於95年2 月27日裁定主文第2 項雖
        載明「聲請費用由禁治產人負擔」等文字，惟原審於同
        年6 月8 日另補裁定主文第2 項即載明「聲請費用由被
        繼承人遺產負擔」，足見原先裁定所載「聲請費用由禁
        治產人負擔」係屬誤載。
（四）從而，原裁定指定抗告人為被繼承人丙○○之親屬會議會
      員，即屬正當。抗告意旨指摘原裁定不當，求予廢棄改判
      ，為無理由，應予駁回。
（五）另邱福川、邱福元、楊邱素琴為法定親屬會議會員毋庸再
      為指定，然本件僅抗告人就原裁定提起抗告，而邱福川、
      邱福元、楊邱素琴對於原裁定並未聲明不服，故本件僅得
      就關於抗告人部分予以審究，其餘部分已告確定在案，本
      院就上開已確定部分無從予以審酌，併予敘明。
五、據上結論，本件抗告為無理由，爰裁定如主文。
中    華    民    國    95    年    7     月    3     日
                    家事法庭審判長法  官  俞慧君
                                  法  官  李慈惠
                                  法  官  蔡惠如
上為正本係照原本作成
本裁定除以適用法規顯有錯誤為理由，並經本院許可外，不得再
抗告。
如提起再抗告，應於收受送達後10日內向本院提出再抗告狀，應
同時表明再抗告理由，且繳納再抗告費新臺幣1,000元。
中    華    民    國    95    年    7     月    3     日
                                  書記官  周玉琦
參考法條：
非訟事件法第45條：
抗告法院之裁定，以抗告不合法而駁回者，不得再為抗告。但得
向原法院提出異議。
前項異議，準用民事訴訟法第484 條第2項及第3項之規定。
除前2 項之情形外，對於抗告法院之裁定再為抗告，僅得以其適
用法規顯有錯誤為理由，並經原法院之許可者為限。
前項許可，以原裁定所涉及之法律見解具有原則上重要性者為限
。
民事訴訟法第436 條之3 第3 項、第4 項及第436 條之6 之規定
，於第3項之抗告準用之。
民事訴訟法第436條之3
對於簡易訴訟程序之第二審裁判，提起第三審上訴或抗告，須經
原裁判法院之許可。
前項許可，以訴訟事件所涉及之法律見解具有原則上之重要性者
為限。
第 1 項之上訴或抗告，為裁判之原法院認為應行許可者，應添具
意見書，
敘明合於前項規定之理由，逕將卷宗送最高法院；認為不應許可
者，應以裁定駁回其上訴或抗告。
前項裁定得逕向最高法院抗告。
民事訴訟法第436條之6
對於簡易訴訟程序之裁判，逕向最高法院提起上訴或抗告，經以
上訴或抗告無理由為駁回之裁判者，不得更以同一理由提起再審
之訴或聲請再審。


司法院資訊處製作；財團法人民間司法改革基金會備份。
